臺灣高等法院民事判決
108年度勞上字第96號
上  訴  人  黃冠龍  


訴訟代理人  康英彬律師
被 上訴 人  中華電線電纜股份有限公司


法定代理人  陳金鋑  
訴訟代理人  蔡旭卿  
            洪戩穀律師
上列當事人間請求給付資遣費等事件，上訴人對於中華民國108
年5月10日臺灣桃園地方法院107年度勞訴字第159號第一審判決
提起上訴，本院於109年3月24日言詞辯論終結，判決如下：
    主      文
原判決關於駁回上訴人後開第二、三項之訴部分，及該部分假執
行之聲請，暨訴訟費用之裁判均廢棄。
被上訴人應給付上訴人新臺幣壹拾參萬貳仟伍佰貳拾陸元，及自
民國一百零七年十月三日起至清償日止，按週年利率百分之五計
算之利息。
被上訴人應開立非自願離職證明書予上訴人。
其餘上訴駁回。
第一、二審訴訟費用，由被上訴人負擔十分之七，餘由上訴人負
擔。
    事實及理由
一、上訴人主張：伊自民國（下同）97年4月14日起受僱於被上
    訴人擔任作業員職務，約定每月工資包含生產獎金，生產獎
    金按出勤日以每日至少新臺幣（下同）100元計。因被上訴
    人擅自調減，兩造於105年5月25日進行勞資爭議調解而成立
    ，被上訴人同意此為經常性給與並恢復，惟此後其仍擅自調
    減，107年5月至7月甚全未給付，迄至107年7月止尚欠5萬1,
    200元。伊於107年6月20日就生產獎金短發及被上訴人所為
    記過處分，與被上訴人再次為勞資爭議調解，並依勞動基準
    法（下稱勞基法）第14條第1項第5款、第6款規定終止勞動
    契約，復於107年7月20日再以存證信函終止，被上訴人應給
    付資遣費13萬2,433元及開立非自願離職證明書。爰依勞動
    契約請求生產獎金5萬1,200元、依勞工退休金條例第12條第
    1項規定請求資遣費13萬2,433元，及依勞基法第19條請求開
    立非自願離職證明等語。並聲明：㈠被上訴人應給付上訴人1
    8萬3,633元，及自起訴狀繕本之翌日起至清償日止，按週年
    利率5％計算之利息。㈡被上訴人應開立非自願離職證明予上
    訴人。㈢請依職權宣告假執行。
二、被上訴人則以：伊未與上訴人約定生產獎金以工作日及每日
    至少100元計，此獎金係伊為激勵員工，於衡量盈餘等獲利
    情況後所為之非經常性給付，為恩惠性給與。上訴人於107
    年6月20日調解時並未主張終止勞動契約，於107年7月20日
    始寄發存證信函終止勞動契約，伊則於同年月23日收受；惟
    依上訴人主張，其自105年5月起知悉生產獎金短付或未付情
    事，迄至107年7月23日始為終止，業已罹於除斥期間，終止
    不合法。況上訴人於107年7月23日後仍繼續受僱至107年11
    月2日，其自不得請求資遣費及開立非自願離職證明書等語
    ，資為抗辯。
三、原審判決駁回上訴人之訴。上訴人提起上訴，聲明：㈠原判
    決廢棄。㈡被上訴人應給付上訴人18萬3,633元，及自起訴狀
    繕本送達翌日起至清償日止，按週年利率5％計算之利息。㈢
    被上訴人應開立非自願離職證明予上訴人。被上訴人答辯聲
    明：上訴駁回。
四、兩造不爭執事項（見本院卷第154-155頁）：
    ㈠上訴人自97年4月14日起受雇被上訴人擔任作業員，兩造成
      立不定期勞動契約關係。
    ㈡上訴人每月領取之薪資項目為底薪、其他津貼、獎金（生
      產獎金）、全勤獎金、其他給與（噪音津貼）；其他給與
      （噪音津貼）之數額為每月1,500元。
    ㈢兩造於105年5月10日進行第一次勞資爭議調解，就調解方
      案：「本案勞方主張給付生產獎金及噪音津貼（其他給與
      ）每月1,500元為經常性給予，要求補足並恢復給予，經
      雙方同意，達成協議；於上述金額兌現後，勞資雙方本爭
      議事件，日後不得再有意義或有其他任何請求」。
　　㈣被上訴人於107年6月5日核予上訴人記過處分。
    ㈤上訴人於107年6月間就「被上訴人違法記過與短付獎金」
      一事申請勞資爭議調解，調解方案記載：「一、勞方主張
      ，正常程序資遣可接受…。二、經調解，資方認為勞方之
      主張，無法接受，希望他繼續回廠上班無資遣之意」。
    ㈥關於涂永昇、游宏立、吳昌運、江福裕（與上訴人同工作
      單位）之105年1月起至107年11月間薪資明細表（下稱涂
      永昇等4人薪資明細表），上訴人對於形式及實質真正不
      爭執。
    ㈦上訴人於107年7月20日以存證信函終止勞動契約，被上訴
      人於107年7月23日收受通知。上訴人提供勞務至107年11
      月間。
五、上訴人主張被上訴人短付屬經常性給付之生產獎金，其業已
    依勞基法第14條第1項第5、6款終止勞動契約，被上訴人應
    給付生產獎金5萬1,200元、資遣費13萬2,433元，及開立非
    自願離職證明書，均為被上訴人否認，並以前詞置辯，兩造
    爭點為：㈠上訴人依勞動契約主張被上訴人應給付105年5月
    至107年7月間生產獎金5萬1,200元，是否有理由？⒈生產獎
    金是否為工資？⒉生產獎金是否每工作日至少100元？㈡上訴
    人依勞工退休金條例第12條規定，請求被上訴人給付資遣費
    13萬2,433元，是否有理由？⒈上訴人何時依勞基法第14條第
    1項第6款終止勞動契約？⒉終止是否合法？⒊資遣費數額若干
    ？㈢上訴人依勞基法第19條規定，請求被上訴人發給非自願
    離職證明書，有無理由？茲分述如下：
  ㈠上訴人依勞動契約主張被上訴人應給付105年5月至107年7月
    間生產獎金5萬1,200元，是否有理由？
  ⒈生產獎金是否為工資？
  ⑴按工資：指勞工因工作而獲得之報酬；包括工資、薪金及按
    計時、計日、計月、計件以現金或實物等方式給付之獎金、
    津貼及其他任何名義之經常性給與均屬之。勞基法第2條第3
    款明定。所謂「因工作而獲得之報酬」者，係指符合「勞務
    對價性」而言，所謂「經常性之給與」者，係指在一般情形
    下經常可以領得之給付。判斷某項給付是否具「勞務對價性
    」及「給與經常性」，應依一般社會之通常觀念為之，其給
    付名稱為何？尚非所問（最高法院100年度台上字第801 號
    判決參照）。次按，勞工與雇主間關於工資之爭執，經證明
    勞工本於勞動關係自雇主所受領之給付，推定為勞工因工作
    而獲得之報酬。勞動事件法第37條亦有明文。本件上訴人主
    張生產獎金為工資，被上訴人則抗辯生產獎金為恩惠性給與
    。而查，上訴人每月領取之薪資項目包含生產獎金，為兩造
    不爭，生產獎金自係上訴人本於勞動關係自被上訴人處受領
    之給付，揆諸前開說明，推定為上訴人因工作獲得之報酬，
    即推定為工資，被上訴人抗辯此屬恩惠性給與，自應由由被
    上訴人負舉證之責。
  ⑵經查，被上訴人抗辯之生產獎金計算，先以各單位（課）當
    月達成產量，乘以工資率，得出該單位當月應得工資，以此
    乘以本國勞工當月之績效工時，扣除該單位外籍勞工當月績
    效工時，計算該單位（課）當月本國勞工應得工資；再以此
    加計該單位（課）當月公召（傷）、其他等項，減去該單位
    （課）所有本國籍勞工之全部底薪、加班費，計算出該單位
    （課）當月產能績效，後由該單位（課）所在工廠之廠長或
    副廠長綜合評量後，向被上訴人建議各單位（課）之實發獎
    金數額， 被上訴人則斟酌決定是否發給及數額，並將之交
    由該單位（課）課長按其對該課所屬員工當月表現予以考核
    ，決定各員工可得生產獎金數額，並向主任報告而呈廠長或
    副廠長裁示准否，並提出工資計算表、生產獎金計算表為證
    （見本院卷第194-196、199-201頁）；可見，被上訴人公司
    工廠員工每月提供勞務完成之產量，依其單位（課）計算總
    數後，依被上訴人公司所列計算方式算出當月產能績效，廠
    長或副廠長建議之實發金額亦以此為基礎，僅實發獎金數額
    非必等於被上訴人實際發給金額各單位（課）之數額，亦不
    等同各單位（課）員工生產獎金總額，惟各單位（課）員工
    均得以其付出之勞務，按貢獻程度，由課長考核後決定個人
    應得之生產獎金數額，並報廠長核決。則依一般社會通念，
    生產獎金應具勞務對價性。又與上訴人同工作單位之員工涂
    永昇、游宏立、吳昌運、江福裕於105年1月至107年11月間
    均按月領取生產獎金，有涂永昇等4人薪資明細表可證（見
    原審卷第116-122頁）；證人即101年至105年間受僱被上訴
    人公司之員工萬海泓亦證述：初任職時，鋁材課副課長江德
    清告知每個月都會發給獎金，每個月都領到生產獎金，但金
    額不固定，有高有低等語（見原審卷第130-132頁）。堪認
    ，被上訴人實際上每月均發給各單位（課）生產獎金，各單
    位（課）員工每月亦因其勞務給付而受領生產獎金。此由兩
    造於105年5月25日經桃園市新世紀愛鄉協會為勞資爭議調解
    ，成立調解方案第1項記載：「本案勞方主張給付生產獎金
    及噪音津貼（其他給與）每月1,500元為經常性給與，要求
    補足並恢復給予，經雙方同意，達成協議…」（見原審卷第1
    4頁），亦足證之。綜合上述各節，本件生產獎金依一般社
    會通念應具勞務對價性及經常性。
  ⑶被上訴人固謂兩造以勞動契約約定獎金比照正式員工，工作
    規則第33條則規定，勞基法施行細則第10條各款之給與非員
    工因工作而獲得之報酬，生產獎金屬勞基法施行細則第10條
    第2款所稱獎金，為恩惠性給與或獎勵性給與，不具勞務對
    價性及經常性，並提出勞動契約及工作規則為證（見原審卷
    第53-69頁）。但勞基法施行細則第10條第2款所謂獎金，乃
    年終獎金、競賽獎金、研究發明獎金、特殊功績獎金、久任
    獎金、節約燃料物料獎金及其他非經常性獎金，而生產獎金
    之給與具有勞務對價性及經常性，已如前述，此一主張，自
    不足採。至證人即上訴人於105年2月1日至107年5月31日主
    管范振基雖證稱：生產獎金係為激勵員工提升公司獲利而發
    ，若沒有獲利就沒有獎金云云（見原審卷第176頁），但生
    產獎金之計算乃以各單位（課）員工之產能、績效為基礎，
    且被上訴人實際上每月均發給員工生產獎金，前已論及，生
    產獎金是否果因被上訴人公司無獲利即不發放，亦乏證據支
    持，自不得僅憑范振基前開證述，即認生產獎金乃恩惠性給
    與或獎勵性給與。證人即上訴人於107年6月1日起之主管陳
    家樑固復證稱：生產獎金是為了鼓勵員工有效提升工作效率
    ，可給也可不給，非經常性給與云云（見原審卷第178-179
    頁），但亦證述：僅知生產獎金以單位為對象，但詳細情形
    不清楚，對於發放標準亦不知悉等語（見原審卷第180頁）
    ，其既不清楚生產獎金發放標準，證稱生產獎金可給可不給
    云云，自無足採。
  ⑷生產獎金經推定為工資，且被上訴人未能舉證證明生產獎金
    非為工資，前經論及，是以上訴人主張生產獎金屬工資等語
    ，堪可採信。
  ⒉生產獎金是否每工作日至少100元？
    上訴人雖主張生產獎金每工作日至少100元，但為被上訴人
    否認。而查，生產獎金係以各單位（課）計算績效產能後，
    由廠長或副廠長以之為基礎提出建議實發金額，由被上訴人
    公司決定發給各單位（課）之數額，並由各單位（課）之課
    長決定如何分配予員工而上呈廠長或副廠長核決，前已論及
    ，金額顯然已難固定為每工作日至少100元。證人萬海泓亦
    證述：江德清並未告知生產獎金以每工作日至少100元計算
    ，其之生產獎金最少為800元等語（見原審卷第131-132頁）
    ；涂永昇等4人薪資明細表更顯示其等之生產獎金非以每工
    作日至少100元計算（見原審卷第116-122頁）；且依上訴人
    據以主張每工作日至少100元之證據，即其99年8月、12月、
    100年3月之薪資單記載，上訴人各該月全勤，生產獎金依序
    為2,100元，2,200元、2,200元（見本院卷第179、183頁）
    ，但各該月份不計週六、日之工作日依序為22日、23日、23
    日，顯然各該月份之生產獎金即非以每工作日至少100元計
    算。從而，上訴人主張兩造約定生產獎金每工作日至少100
    元云云，不足為取。至證人萬海泓雖另證述江德清曾告知生
    產獎金約莫2,000元至3,000元等語（見原審卷第130頁），
    但亦證述實際上每月均有高低，其個人最少受領之金額為80
    0元等語（見原審卷第131-132頁），而生產獎金非定額前已
    論及，江德清告知萬海泓者，乃101年萬海泓任職前之情形
    ，非無可能，萬海泓證述每月生產獎金2,000元至3,000元一
    事，自非可證生產獎金為每工作日100元。
  ⒊上訴人雖未能舉證證明生產獎金之數額為每工作日至少100元
    ；惟依前述可知，生產獎金應按勞工貢獻度，由各單位課長
    考核該單位員工，據以決定該單位員工可得之生產獎金數額
    ，則生產獎金數額應不得為零。關於上訴人工作之情形，范
    振基證稱：上訴人長期不配合主管交辦工作，機器也不保養
    及潤滑，上班時間都是在滑手機等語（見原審卷第176頁）
    ；陳家樑則證稱：我在任期間，上訴人的確是不接受工作安
    排，也不做任何機台保養及潤滑，107年5月29日班長反應上
    訴人又不接受工作安排，我有跟楊廠長討論偕同我親自將加
    工的物件拉上訴人面前，請上訴人做加工保養，當時上訴人
    在滑手機，當下上訴人拒絕加工，楊廠長告知若不願意加工
    ，會依工作規則處罰，上訴人仍然拒絕加工繼續滑手機，故
    公司給予計一大過處分等語（見原審卷第178頁），此並有
    被上訴人公司獎懲公告可證（見原審卷第16頁）。可見，上
    訴人受僱期間確有敬業精神不佳，未能忠誠履行勞務之情。
    又涂永昇、游宏立、吳昌運、江福裕於105年5月至107年7月
    間，生產獎金最高依序為4,100元、2,500元、2,500元、2,9
    00元，最低依序為100元、200元、200元、300元（見原審卷
    第116-122頁），可見涂永昇等4人經考核取得之生產獎金數
    額最少為100元。則以上訴人之工作情形，其雖有敬業精神
    不足之情，但既仍有提供勞務，生產獎金至少應為100元。
    而被上訴人於105年5月至107年4月間均按月發給上訴人至少
    100元之生產獎金，107年5月至7月則全未發給，有上訴人之
    薪資明細表可證（見原審卷第86頁），是以，上訴人應得請
    求被上訴人給付107年5月至7月之生產獎金計300元，逾此為
    無理由。 
  ㈡上訴人依勞工退休金條例第12條規定，請求被上訴人給付資
    遣費13萬2,433元，是否有理由？
  ⒈上訴人何時依勞基法第14條第1項第6款終止勞動契約？
    上訴人主張於107年6月20日勞資爭議調解時，對被上訴人為
    終止勞動契約之意思表示，繼於107年7月20日以存證信函終
    止，被上訴人否認上訴人於107年6月20日曾為終止之意思表
    示。而查，依107年6月20日勞資爭議調解紀錄記載，上訴人
    乃係主張其因2年多來生產獎金都只有100元，為求見負責人
    ，但主管未往上報，反以其不配合主管安排之工作事項為由
    ，對其記一大過處分，故請求撤銷處分，並另稱正常程序資
    遣可接受等語（見原審卷第17-18頁），足見上訴人於107年
    6月20日並無終止勞動契約之意思表示，僅係表示被上訴人
    可以資遣其。又上訴人於107年7月20日以存證信函依勞基法
    第14條第1項第6款終止勞動契約，被上訴人於107年7月23日
    收受通知，為兩造不爭，堪認上訴人係於107年7月20日為終
    止勞動契約之意思表示，於107年7月23日送達被上訴人。
  ⒉終止是否合法？
  ⑴按雇主違反勞動契約或勞工法令，致有損害勞工權益之虞者
    ，勞工得不經預告終止契約，為勞基法第14條第1項第6款所
    定。經查，上訴人於107年7月20日寄發之存證信函記載：「
    本人自97年4月起任職於貴公司，之前每月均領有數千元之
    生產獎金，惟近年來貴公司卻無端將本人之生產獎金扣減，
    自105年5月起之生產獎金僅剩100元至200元，甚至自107年5
    月起至今完全無發放生產獎金，此屬薪資未完全發放。基此
    ，本人特以此函終止勞動契約」等文（見原審卷第19頁），
    顯見上訴人係以被上訴人違反勞動契約約定，未給付生產獎
    金為由，終止勞動契約。又生產獎金為工資，前已論及，且
    被上訴人於107年5月至7月間均未給付屬工資之生產獎金，
    上訴人得請求300元乙節，前已論及，是上訴人主張被上訴
    人違反勞動契約等語，信屬有據。則上訴人於107年7月23日
    以被上訴人未給付生產獎金，違反勞動契約為由，依勞基法
    第14條第1項第6款終止勞動契約，自屬合法。
  ⑵被上訴人雖抗辯上訴人自105年5月起知悉短付或未付生產獎
    金情事，於107年7月23日始終止勞動契約，已逾30日除斥期
    間。但被上訴人於107年7月既有未付生產獎金，上訴人於10
    7年7月23日終止勞動契約，即無逾除斥期間。
  ⑶被上訴人又抗辯上訴人為終止勞動契約之意思表示後，又繼
    續受僱至107年11月2日，兩造間勞動契約實未終止。然不定
    期契約之勞工以單方意思表示對雇主表示終止契約之意思表
    示，係形成權之行使，無待乎雇主之同意或核准，即生效力
    。上訴人於107年7月23日後在被上訴人處工作，被上訴人亦
    按月給薪，至多僅得認兩造另成立新勞動契約，尚無法推翻
    107年7月23日前之原勞動契約已經上訴人合法終止之認定。
    從而，兩造間原勞動契約於107年7月23日經上訴人以勞基法
    第14條第1項第6款合法終止。
  ⒊資遣費數額若干？
  ⑴按勞工適用勞工退休金條例之退休金制度者，適用該條例之
    工作年資，於勞動契約依勞基法第14條規定終止時，其資遣
    費由雇主按其工作年資，每滿1年發給2分之1個月之平均工
    資，未滿1年者，以比例計給，且最高以發給6個月平均工資
    為限，此觀勞工退休金條例第12條第1項即可得知。次按，
    平均工資係指計算事由發生之當日前6個月內所得工資總額
    除以該期間之總日數所得之金額。工作未滿6個月者，謂工
    作期間所得工資總額除以工作期間之總日數所得之金額。勞
    基法第2條第4款定有明文。
  ⑵經查，上訴人自97年4月14日起受僱，為兩造不爭；其依勞基
    法第14條第1項第6款規定，於107年7月23日終止勞動契約合
    法，前亦論及；是以，上訴人工作年資為10年又100日，依
    前述規定，被上訴人應發給5又100/730個月之平均工資。又
    依上訴人107年1月至7月薪資明細（見原審卷第86頁），及
    前述107年5月至7月各月應再加計100元之生產獎金，上訴人
    於107年1月23日至107年7月22日之工資依序為7,699元（計
    算式：26,520×9/31，元以下四捨五入，下同）、2萬4,626
    元、2萬6,520元、2萬5,822元、2萬6,520元、2萬5,822元、
    1萬8,301元（計算式：25,788×22/31），計15萬5,310元，
    有上訴人薪資明細表可證（見原審卷第86頁），期間總日數
    為181日，日平均工資為858元，月平均工資為2萬5,740元。
    則經計算，上訴人得依勞工退休金條例第12條第1項規定，
    請求被上訴人給付資遣費13萬2,226元【計算式：（5＋100/7
    30）×25,740】。
  ㈢上訴人依勞基法第19條規定，請求被上訴人發給非自願離職
    證明書，有無理由？
  ⒈按勞動契約終止時，勞工如請求發給服務證明書，雇主或其
    代理人不得拒絕，勞基法第19條定有明文。而勞基法第19條
    及其施行細則雖未載明服務證明書之應記載事項，惟該條乃
    要求雇主在勞動關係終止後應依誠信原則為之，目的在於落
    實憲法上保障勞工工作權之核心價值，並為強制性規定，參
    酌就業保險法第11條第3項規定：本法所稱非自願離職，指
    被保險人因投保單位關廠、遷廠、休業、解散、破產宣告離
    職；或因勞基法第11條、第13條但書、第14條及第20條規定
    各款情事之一離職。則勞工因有就業保險法第11條第3項規
    定之非自願離職事由時，應可請求雇主發給註記離職原因為
    非自願離職之服務證明書。
  ⒉經查，兩造間原勞動契約經上訴人以勞基法第14條第1項第6
    款規定為由，於107年7月23日合法終止，前已論及，揆諸前
    開說明，上訴人依勞基法第19條規定請求發給非自願離職證
    明書，自屬有據。
六、綜上，上訴人依勞動契約、勞退條例第12條第1項及勞基法
    第19條規定，請求：㈠被上訴人給付13萬2,526元，及自107
    年10月3日起（起訴狀繕本於107年10月2日送達，見原審卷
    第27頁）至清償日止，按週年利率5％計算之利息；㈡開立非
    自願離職證明書，均有理由，應予准許；逾此部分之請求，
    為無理由，不應准許。從而原審就上開應准許部分，為上訴
    人敗訴之判決，尚有未洽，上訴論旨指摘原判決此部分不當
    ，求予廢棄改判，為有理由，爰由本院廢棄改判如主文第二
    項所示。至於上訴人之請求不應准許部分，原審為上訴人敗
    訴之判決，經核並無不合，上訴意旨指摘原判決此部分不當
    ，求予廢棄改判，為無理由，應駁回此部分之上訴。
七、本件事證已臻明確，兩造其餘之攻擊或防禦方法及所用之證
    據，經本院斟酌後，認為均不足以影響本判決之結果，爰不
    逐一論列，附此敘明。
八、據上論結，本件上訴為一部有理由、一部無理由，依民事訴
    訟法第450條、第449條第1項、第79條，判決如主文。
中　　華　　民　　國　　109 　年　　4 　　月　　14　　日
                  勞動法庭  
                        審判長法  官  方彬彬
                              法  官  李慈惠
                              法  官  趙雪瑛
正本係照原本作成。
上訴人不得上訴。
被上訴人如不服本判決，應於收受送達後20日內向本院提出上訴
書狀，其未表明上訴理由者，應於提出上訴後20日內向本院補提
理由書狀（均須按他造當事人之人數附繕本）上訴時應提出委任
律師或具有律師資格之人之委任狀；委任有律師資格者，另應附
具律師資格證書及釋明委任人與受任人有民事訴訟法第466條之1
第1項但書或第2項（詳附註）所定關係之釋明文書影本。如委任
律師提起上訴者，應一併繳納上訴審裁判費。
中　　華　　民　　國　　109 　年　　4 　　月　　14　　日
　　　　　　　　　　　　　    書記官  郭晋良
附註：
民事訴訟法第466條之1（第1項、第2項）：
對於第二審判決上訴，上訴人應委任律師為訴訟代理人。但上訴
人或其法定代理人具有律師資格者，不在此限。
上訴人之配偶、三親等內之血親、二親等內之姻親，或上訴人為
法人、中央或地方機關時，其所屬專任人員具有律師資格並經法
院認為適當者，亦得為第三審訴訟代理人。